臺灣宜蘭地方法院民事判決　　　　　　　 99年度訴字第166號
原　　　告　陳功烈
訴訟代理人　柯士斌律師
複　代理人　曾培雯律師
被　　　告　陳錫南
　　　　　　陳錫益
　　　　　　李陳碧梅
兼上三人共同
訴訟代理人　陳碧訓
被　　　告　程陳阿米
訴訟代理人　程育華
被　　　告　林陳阿綢
兼　上一人
訴訟代理人　陳永川
被　　　告　郭文通
　　　　　　陳森田
　　　　　　陳基銓
　　　　　　陳甘霖
上列當事人間請求分割共有物事件，本院於民國100年6月2日言
詞辯論終結，判決如下：
    主  文
兩造共有坐落宜蘭縣宜蘭市○○段一二六之一地號土地（面積二
六八平方公尺）、同段一二六之一三地號土地（面積二六四平方
公尺）應予合併分割為：如附圖所示編號(一)部分面積八八點六七
平方公尺由被告郭文通一人所有；編號(二)部分面積二二點一六平
方公尺由被告陳錫南、被告陳錫益、被告陳碧川、被告李陳碧梅
共同取得，按應有部分各四分之一保持共有；編號(三)部分面積三
三二點四九平方公尺由原告陳功烈、被告陳森田、被告陳基銓、
被告陳甘霖共同取得，按應有部分原告陳功烈四五分之一０、被
告陳森田四五分之二一、被告陳基銓四五之七、被告陳甘霖四五
之七保持共有；編號(四)部分面積八八點六八平方公尺由被告程陳
阿米、被告陳永川、被告林陳阿綢共同取得，按應有部分各三分
之一保持共有。
訴訟費用新台幣柒萬貳仟壹佰肆拾玖元之負擔如附表一所示。
    事  實  及  理  由
甲、程序部分：
一、原告於起訴後，原來之被告楊陳阿蓮業將其所有坐落宜蘭縣
    宜蘭市○○段126-1、126-13地號土地之所有權應有部分全
    部移轉登記給原告陳功烈及被告陳甘霖、陳森田、陳基銓，
    經原告陳功烈及被告陳甘霖、陳森田、陳基銓聲明承當訴訟
    後，原告請求撤回對於原來之被告楊陳阿蓮部分之訴，應予
    准許。
二、本件被告陳錫南、陳錫益、李陳碧梅、陳碧訓、陳森田、陳
    甘霖經合法通知，未於最後言詞辯論期日到場，核無民事訴
    訟法第386條所列各款情形，爰依原告之聲請，由其一造辯
    論而為判決。
乙、實體部分：
一、原告起訴主張：
(一)、緣坐落於宜蘭縣宜蘭市○○段126-1地號土地、面積268平方
    公尺，同段126-13地號土地、面積264平方公尺等相鄰之兩
    筆土地（下稱系爭土地）為原告及被告等人所共有，兩筆土
    地之共有人均相同，各共有人兩筆土地之應有部分詳如附表
    二、三所示。次按「共有物之分割，依共有人協議之方法行
    之。」、「分割之方法不能協議決定，或於協議決定後因消
    滅時效完成經共有人拒絕履行者，法院得因任何共有人之請
    求，命為下列之分配：一、以原物分配於各共有人。…」、
    「以原物為分配時，因共有人之利益或其他必要情形，得就
    共有物之一部分仍維持共有。」、「共有人相同之數不動產
    ，除法令另有規定外，共有人得請求合併分割。」、民法第
    824條第1項、第2項第1款前段、第4項及第5項定有明文。再
    按「定共有物分割之方法，應斟酌各共有人之意願、利害關
    係、共有物之價格、利用價值，及分割後各部分之經濟價值
    與其應有部分之比值是否相當，而為適當之分配，始能為適
    當而公平」最高法院94年度台上字第1149號判決意旨可資參
    照。經查，系爭2筆土地之位置相連、共有人完全相同，衡
    諸前述法文，原告自得依法請求合併分割。再者，兩造就前
    揭2筆土地，始終未能達成分割之協議，致系爭土地不能為
    充分有效之利用。故為盡土地之經濟效益，原告遂依土地使
    用現狀提出分割方案，而原告所提之方案，被告郭文通、陳
    甘霖、陳森田、陳基銓均表同意，且就被告郭文通之部分，
    顯有利於系爭土地上之建物與土地同歸一人所有，而被告陳
    碧訓所提之方案，將導致分割後之土地不符使用現狀，非屬
    適當分割方案。再者，原告所提之方案亦符合被告程陳阿米
    、陳永川、林陳阿綢等三人之意願，基此，原告所提之方案
    不僅符合多數共有人之意願，且亦符合土地使用現狀，應認
    屬最公平適當之分割方案。爰依法提起本件裁判分割訴訟。
(二)、爰為訴之聲明：兩造共有坐落於宜蘭市○○段126-1地號、
    126-1 3地號土地准予合併分割，其分割方式如附圖即宜蘭
    地政事務所民國99年8月13日土地複丈成果圖方案乙所示之
    位置及面積：編號(一)部分歸被告郭文通一人所有，編號(二)部
    分分歸被告陳錫南、陳錫益、陳碧訓、李陳碧梅等四人按其
    等應有比例保持共有；編號(三)部分分歸原告陳功烈、被告陳
    森田、陳基銓、陳甘霖四人按其等應有比例保持共有，編號
    (四)之部分分歸被告程陳阿米、陳永川、林陳阿綢三人按其等
    應有比例保持共有。
二、被告則以：
(一)、被告程陳阿米則以：
１、本件系爭土地原設定地上權與陳木己，總計設定地上權面積
    共計203.859平方公尺。陳木己上述地上權分別由原告陳功
    烈、被告陳甘霖、陳基銓、陳森田共同繼承權利，惟依系爭
    土地現狀，其所興建房屋占用之土地共計294.05平方公尺，
    明顯逾越上述地上權之範圍。
２、本件系爭土地面積達532平方公尺，而地上權面積僅203.859
    平方公尺，故而本件土地應有部分土地是未設定權利之土地
    ，惟因38年之登記過於粗造、不精確，僅在土地上之權利登
    記為「一部」、「部分」，而致使地上權之確定位置無法顯
    示於地籍圖上，導致全部的土地皆被所謂一部地上權所籠罩
    。
３、本件原告陳功烈、被告陳甘霖、陳基銓、陳森田係地上權人
    ，其分割所欲分配之土地總面積共332.49平方公尺，該面積
    遠逾陳木己之地上權總面積，且其所欲分配之土地上又有渠
    等4人之房屋，故而其等4人之地上權應混同而消滅。
４、本件地上權人即是利用土地分割之機會，當其他持分人因分
    割獲得新權狀時，因新權狀上仍登記一部地上權，而其本人
    之權狀雖載在有一部地上權，但因混同其可取得乾淨之權狀
    ，渠等再對其他持分人分得之土地主張地上權，以此方法進
    而獲取利益。如地上權人不能明確在本案表示其地上權位置
    所在，即已顯現其上述以地上權登記侵害他持有人之意圖。
５、土地登記地上權係因建築房屋之目的，故而房屋與地上權之
    位置應屬相同，以房屋所佔土地之位置作為分割之基準，並
    不會發生不公平之情事。地上權人之房屋與地上權位置不同
    時，應以地上權所在位置作為分割基準，始符公平。地上權
    人應知悉其地上權所在位置，若地上權人堅稱地上權位置與
    房屋位置不同，則分割應以地上權位置作為分割基準，這樣
    分配到房屋所在之持有人即能對房屋主張拆屋還地，始屬公
    平，故而主張以地上權位置所在作為分割之基準。
(二)、被告陳錫益、陳錫南、陳碧訓、李陳碧梅於言詞辯論到場時
    以：我方主張依乙之1案，即原告主張之方式中，我們分得
    部分與被告郭文通分得部分對調，而成為最北邊的部分（本
    院卷一第188頁）。另關於系爭土地上之地上權部分之主張
    ，與被告程陳阿米所述相同。
(三)、被告陳永川、林陳阿綢於言詞辯論到場時以：同意乙案（本
    院卷一第164頁）。
(四)、被告郭文通於言詞辯論到場時以：我同意方案乙，因為我在
    乙案A部分上面有房子，如果按照乙之1的方式，變成我要拆
    房子（本院卷一第164頁）。
(五)、被告陳基銓於言詞辯論到場時以：我同意乙案（本院卷一第
    164頁）。
(六)、被告陳甘霖於言詞辯論到場時以：同意原告的分割方案即乙
    案（本院卷一1第120頁）。
三、被告陳森田未曾於言詞辯論期日到場，亦未以書狀表示意見
    。
四、得心證之理由：
(一)、坐落宜蘭縣宜蘭市○○段126-1地號土地、面積268平方公尺
    及同段126-13地號土地、面積264平方公尺等相鄰之兩筆土
    地即系爭土地，為原告及被告等人所共有，其地目均為建，
    兩筆土地之共有人均相同，各共有人兩筆土地之應有部分詳
    如附表二、三所示，此有原告提出之系爭土地之登記謄本各
    乙份為證，且為兩造所不爭執，並經本院至現場履勘，囑請
    宜蘭縣宜蘭地政事務所實地測量而繪製如附圖所示之複丈成
    果圖可按。故上開事實，均足認定為真實。
(二)、按各共有人，除法令另有規定外，得隨時請求分割共有物。
    但因物之使用目的不能分割或契約訂有不分割之期限者，不
    在此限。共有物之分割，依共有人協議之方法行之。分割之
    方法不能協議決定，或於協議決定後因消滅時效完成經共有
    人拒絕履行者，法院得因任何共有人之請求，命為以原物分
    配於各共有人。但各共有人均受原物之分配顯有困難者，得
    將原物分配於部分共有人。以原物為分配時，因共有人之利
    益或其他必要情形，得就共有物之一部分仍維持共有。共有
    人相同之數不動產，除法令另有規定外，共有人得請求合併
    分割，民法第823條第1項、第824條第1項、第2項第1款、第
    4項、第5項分別定有明文。而其第4項、第5項之立法理由略
    以：法院為裁判分割時，固應消滅其共有關係，然因共有人
    之利益或其他必要情形，就共有物之一部，有時仍有維持共
    有之必要。共有人相同之數筆土地常因不能合併分割，致分
    割方法採酌上甚為困難，且因而產生土地細分，有礙社會經
    濟之發展。復按請求共有物之分割，應由法院依民法第824
    條命為適當之分配，不受當事人主張之拘束。又分割共有物
    時，法院應參酌當事人之聲明、共有物之性質、經濟效用及
    全體共有人利益等公平決之，最高法院著有69年台上字第18
    31號判例要旨可資參照。易言之，法院於分割共有物訴訟中
    ，考量當事人利益與社會經濟發展之衡平，於共有人所不爭
    執分割方法之情況下，得就共有人之協議決之；共有物之分
    割以消滅共有關係為原則，惟於共有人之利益或必要情形，
    就共有物仍維持共有；共有人相同之數不動產，得合併分割
    之，且法院所為分割方法，不受當事人主張之拘束，合先敘
    明。
(三)、分割共有物訴訟，屬於形成判決性質，應由法院依民法第82
    4條命為適當之分配，不受當事人主張之拘束。又分割共有
    物時，法院應參酌當事人之聲明、共有物之性質、經濟效用
    及全體共有人利益等公平決之。經查，系爭土地其中126-1
    地號土地面臨宜蘭市○○路○段15米寬道路，系爭2筆土地如
    附圖所示編號(一)坐落有被告郭文通之建物即宜蘭市○○路○
    段21號房屋；如附圖所示編號(三)坐落有原告陳功烈、被告陳
    森田、被告陳基銓、被告陳甘霖等人之建物即宜蘭市○○路
    ○段9、11、15號房屋，此有宜蘭縣政府地方稅務局99年11月
    9日宜稅財字第0990037871號函附件稅籍資料可按。是以將
    附圖所示編號(一)部分面積88點67平方公尺分歸被告郭文通一
    人單獨所有；附圖編號(三)部分分歸原告陳功烈、被告陳森田
    、被告陳基銓、被告陳甘霖共同取得，並按應有部分原告陳
    功烈45分之10、被告陳森田45分之21、被告陳基銓45之7、
    被告陳甘霖45之7保持共有，當屬公平亦符經濟效益。再者
    ，被告陳錫益、陳錫南、陳碧訓、李陳碧梅主張依乙之1案
    ，即以原告主張之方式中，其分得部分與被告郭文通分得部
    分對調，而成為最北邊的部分云云，然共有物分割方案應保
    留現有地上建物，並使土地與建物所有權人同一，以確能保
    存土地上之建物免遭拆除，始為符合經濟效益之方法，如採
    被告陳錫益、陳錫南、陳碧訓、李陳碧梅所主張之乙之1方
    案，將使被告郭文通所有之宜蘭市○○路○段21號房屋須為
    拆除，而未符經濟效益，基此，本院基於發揮土地最大經濟
    效用及整體利用價值考量，認乙案應屬可採。另被告程陳阿
    米則辯稱應先確認系爭土地地上權之面積與範圍，再以地上
    權位置作為分割基準，這樣分配到房屋所在之持有人即能對
    房屋主張拆屋還地，始屬公平，故而主張以地上權位置所在
    作為分割之基準等語，惟法院定共有物分割之方法，係斟酌
    各共有人之意願、利害關係、土地使用現況、分割後之各筆
    土地之臨路狀況、土地整體經濟效用及公共利益等綜合判斷
    後為公平決定，被告程陳阿米主張本件分割應先確認系爭土
    地地上權之權利範圍，與本件裁判分割共有物原屬二事，於
    本件決定分割方法時，自應優先考量現有建物存在之範圍位
    置是否與分割後共有人之土地相符，以避免日後衍生拆屋還
    地等糾紛，方為正辦；況如系爭土地之地上權於分割後有法
    定得終止或得塗銷之事由，自可由權利人另訴而為主張，是
    被告程陳阿米執此抗辯，尚不足取。準此，系爭土地並無法
    令上之限制或因物之使用目的而在性質上不能分割之情形，
    原告主張之上開分割方案，即將系爭土地合併後，分割為：
    如附圖所示編號(一)部分面積88點67平方公尺由被告郭文通一
    人所有；編號(二)部分面積22點16平方公尺由被告陳錫南、被
    告陳錫益、被告陳碧川、被告李陳碧梅共同取得，並按應有
    部分各4分之1保持共有；編號(三)部分面積332點49平方公尺
    由原告陳功烈、被告陳森田、被告陳基銓、被告陳甘霖共同
    取得，按應有部分原告陳功烈45分之10、被告陳森田45分之
    21 、被告陳基銓45之7、被告陳甘霖45之7保持共有；編號
    (四)部分面積88點68平方公尺由被告程陳阿米、被告陳永川、
    被告林陳阿綢共同取得，並按應有部分各3分之1保持共有，
    自屬可採。
五、綜上，原告訴請裁判分割系爭土地，為有理由，應予准許。
    爰判決將系爭土地合併後予以分割，其分割方法如主文所示
    。
六、兩造其餘之攻擊及防禦方法，經本院斟酌後，認為均不足以
    影響本判決之結果，無逐一詳予論駁之必要，併此敘明。
七、分割共有物事件本質上並無訟爭性，乃由本院斟酌何種分割
    方案較能增進共有物之經濟效益，並兼顧兩造之利益，以決
    定適當之分割方法，故兩造本可互換地位，由任一共有人起
    訴請求分割，均無不可，實質上並無所謂何造勝訴敗訴之問
    題，是本事件之訴訟費用，應由兩造按原應有部分比例分擔
    ，方屬公允。被告程陳阿米抗辯渠不應負擔訴訟費用云云，
    顯不可採。爰酌定兩造應負擔訴訟費用之比例如主文第2項
    所示。
八、訴訟費用負擔之依據：民事訴訟法第80條之1。
中    華    民    國    100    年    6   月    13    日
                  臺灣宜蘭地方法院民事庭
                      法  官  張軒豪
正本係照原本作成。
如對本判決上訴，須於判決送達後20日內向本院提出上訴狀(須
附繕本)。如委任律師提起上訴者，應一併繳納上訴審裁判費。
中    華    民    國    100    年    6   月    13    日
                      書記官  林嘉萍
附表一：
訴訟費用：裁判費35,749元+測量規費36,400元（31,950+4,450
          ＝36,400元）＝72,149元
┌────────┬───────┬─────────┐
│ 當事人姓名     │應有部分之比例│訴訟費用負擔之金額│
│                │              │(新台幣；元以下4捨│
│                │              │5入)              │
├────────┼───────┼─────────┤
│原告：陳功烈    │36分之5       │          10,021元│
├────────┼───────┼─────────┤
│被告：陳錫南    │96分之1       │             752元│
├────────┼───────┼─────────┤
│被告：陳錫益    │96分之1       │             752元│
├────────┼───────┼─────────┤
│被告：陳碧訓    │96分之1       │             752元│
├────────┼───────┼─────────┤
│被告：李陳碧梅  │96分之1       │             752元│
├────────┼───────┼─────────┤
│被告：陳森田    │24分之7       │          21,043元│
├────────┼───────┼─────────┤
│被告：陳基銓    │72分之7       │           7,014元│
├────────┼───────┼─────────┤
│被告：陳甘霖    │72分之7       │           7,014元│
├────────┼───────┼─────────┤
│被告：陳永川    │18分之1       │           4,008元│
├────────┼───────┼─────────┤
│被告：程陳阿米  │18分之1       │           4,008元│
├────────┼───────┼─────────┤
│被告：林陳阿綢  │18分之1       │           4,008元│
├────────┼───────┼─────────┤
│被告：郭文通    │6分之1        │          12,025元│
└────────┴───────┴─────────┘
附表二：宜蘭縣宜蘭市○○段126-1地號
┌────────┬───────┐
│ 當事人姓名     │應有部分之比例│
│                │              │
│                │              │
├────────┼───────┤
│原告：陳功烈    │36分之5       │
├────────┼───────┤
│被告：陳錫南    │96分之1       │
├────────┼───────┤
│被告：陳錫益    │96分之1       │
├────────┼───────┤
│被告：陳碧訓    │96分之1       │
├────────┼───────┤
│被告：李陳碧梅  │96分之1       │
├────────┼───────┤
│被告：陳森田    │24分之7       │
├────────┼───────┤
│被告：陳基銓    │72分之7       │
├────────┼───────┤
│被告：陳甘霖    │72分之7       │
├────────┼───────┤
│被告：陳永川    │18分之1       │
├────────┼───────┤
│被告：程陳阿米  │18分之1       │
├────────┼───────┤
│被告：林陳阿綢  │18分之1       │
├────────┼───────┤
│被告：郭文通    │6分之1        │
└────────┴───────┘
附表三：宜蘭縣宜蘭市○○段126-13地號
┌────────┬───────┐
│ 當事人姓名     │應有部分之比例│
│                │              │
│                │              │
├────────┼───────┤
│原告：陳功烈    │36分之5       │
├────────┼───────┤
│被告：陳錫南    │96分之1       │
├────────┼───────┤
│被告：陳錫益    │96分之1       │
├────────┼───────┤
│被告：陳碧訓    │96分之1       │
├────────┼───────┤
│被告：李陳碧梅  │96分之1       │
├────────┼───────┤
│被告：陳森田    │24分之7       │
├────────┼───────┤
│被告：陳基銓    │72分之7       │
├────────┼───────┤
│被告：陳甘霖    │72分之7       │
├────────┼───────┤
│被告：陳永川    │18分之1       │
├────────┼───────┤
│被告：程陳阿米  │18分之1       │
├────────┼───────┤
│被告：林陳阿綢  │18分之1       │
├────────┼───────┤
│被告：郭文通    │6分之1        │
└────────┴───────┘